【裁判字號】    98,台上,2274
【裁判日期】    980424
【裁判案由】    違反貪污治罪條例
【裁判全文】
最高法院刑事判決            九十八年度台上字第二二七四號
上  訴  人  台灣高等法院台南分院檢察署檢察官
被      告  甲○○
            乙○○
上列上訴人因被告等違反貪污治罪條例案件，不服台灣高等法院
台南分院中華民國九十七年十二月三十一日第二審判決（九十七
年度上訴字第一一七五號，起訴案號：台灣台南地方法院檢察署
九十三年度偵字第二一六九號、九十五年度偵字第一八０九六、
一八一一八號），提起上訴，本院判決如下：
    主  文
原判決撤銷，發回台灣高等法院台南分院。
    理  由
本件原判決撤銷第一審關於論處被告甲○○、乙○○（下稱被告
等二人）以共同連續依法令從事公務之人員，利用職務上之機會
，詐取財物罪刑部分之判決，變更檢察官所引貪污治罪條例第五
條第一項第二款之利用職務上機會詐取財物罪之起訴法條，改判
依修正前刑法連續犯之規定，論甲○○以共同連續犯詐欺取財罪
，處有期徒刑貳年陸月，褫奪公權參年，減為有期徒刑壹年參月
，褫奪公權壹年陸月；乙○○以共同連續犯詐欺取財罪，處有期
徒刑參年，褫奪公權肆年，減為有期徒刑壹年陸月，褫奪公權貳
年。固非無見。
惟查：（一）犯刑法第三百三十九條之罪，經宣告逾有期徒刑一
年六月之刑者，不予減刑，中華民國九十六年罪犯減刑條例第三
條第一項第十五款定有明文。原判決認被告等二人係連續犯刑法
第三百三十九條第一項詐欺取財罪，判處甲○○有期徒刑二年六
月，褫奪公權三年；乙○○有期徒刑三年，褫奪公權四年，則被
告等二人之宣告刑已逾有期徒刑一年六月，應不得依上開條例減
刑。乃原判決竟認被告等二人所犯合於上開減刑條例之相關規定
，因而就所處甲○○有期徒刑二年六月，褫奪公權三年，諭知減
為有期徒刑一年三月，褫奪公權一年六月；乙○○有期徒刑三年
，褫奪公權四年，則減為有期徒刑一年六月，褫奪公權二年，顯
有適用法則不當之違法。（二）原判決事實二之(二)記載：「（鄭
永哲）嗣約甲○○同至鄭導遠處理論，甲○○則堅稱與林法官關
係很好云云，並再向鄭永哲詐稱可以幫他解決第二次抗告（即台
灣雲林地方法院更審結果若認抗告合法而准予抗告，該抗告即會
送本院《原審》），並索取新台幣（下同）一百萬元，鄭永哲因
心中有疑初不答應，但甲○○繼續糾纏。於民國九十年二月間甲
○○以將前往大陸需要費用為由，透過涂文章向鄭永哲之父鄭佐
雄詐稱若不交付款項將使該案第二次抗告時為不利處理，使鄭佐
雄陷於錯誤，遂賣掉雲林縣古坑鄉○○○○○段第三０三、三０
四號土地二分之一持分，共四十萬元，於三月二十日將其中現金
二十萬元交付給涂文章，再轉交給甲○○。嗣甲○○仍繼續索取
其餘之八十萬元，然鄭永哲內心生疑，已不願再給付。鄭永哲之
感訓案件經台灣雲林地方法院初審結果准予抗告本院，本院於九
十年五月十七日收案，當日分案感抗字第二一號由蔡崇義法官審
理，並於同年八月十四日裁定駁回抗告。」等情。果該認定無誤
，甲○○如未親自實行犯罪行為，而係利用無犯罪意思之涂文章
向鄭佐雄行騙，並經由涂文章取得二十萬元而得逞，甲○○此部
分是否成立間接正犯，原判決未為必要之論述，難謂無判決理由
不備之違法。（三）本件檢察官起訴之法條及罪名為貪污治罪條
例第五條第一項第二款之利用職務上機會詐取財物罪。原判決改
依刑法第三百三十九條之詐欺取財罪論科，但僅就原判決事實一
部分，說明其何以認為應變更起訴法條改判之理由；就事實二、
三部分，則未有所說明，致被告等二人之此部分行為，究係犯利
用職務上之機會詐取財物罪，抑係單純之詐欺取財罪，尚非明確
，有判決理由不備之違誤。上訴意旨雖未指摘及此，惟此為本院
得依職權調查之事項，應認原判決有撤銷發回之原因。至原判決
就被告等二人不另諭知無罪部分，基於審判不可分之原則，應併
發回。
據上論結，應依刑事訴訟法第三百九十七條、第四百零一條，判
決如主文。
中    華    民    國  九十八  年    四    月  二十四  日
                      最高法院刑事第三庭
                          審判長法官  林  增  福
                                法官  張  清  埤
                                法官  陳  世  雄
                                法官  蔡  國  在
                                法官  郭  毓  洲
      本件正本證明與原本無異
                                      書  記  官
中    華    民    國  九十八  年    四    月  二十九  日
                                                     Ｍ


司法院資訊處製作；財團法人民間司法改革基金會備份。
